【裁判字號】    99,再易,5
【裁判日期】    990409
【裁判案由】    返還土地等
【裁判全文】
臺灣高等法院臺南分院民事判決    99年度再易字第5號
再 審 原告  乙○○
再 審 被告  欣南天然氣股份有限公司
法定代理人  甲○○
訴訟代理人  黃厚誠  律師
上列當事人間因請求返還土地等事件，再審原告對於中華民國99
年1月19日本院98年度上易字第93號民事確定判決（含臺灣臺南
地方法院97年度訴字第186號），提起再審之訴，本院判決如下
：
    主  文
再審之訴駁回。
再審訴訟費用由再審原告負擔。
    事  實  及  理  由
一、按再審之訴，專屬為判決之原法院管轄，並應於30日之不變
    期間內提起。前項期間，自判決確定時起算，判決於送達前
    確定者，自送達時起算。民事訴訟法第499條第1項、第500
    條第1項、第2項分別定有明文。查本院98年度上易字第93號
    請求返還土地等事件屬不得上訴第三審之事件，於民國（下
    同）99年1月19日宣判時即告確定，並於同年1月25日送達該
    民事確定判決書於再審原告，有送達證書影本附卷可參（見
    本院98年度上易字第93號卷第149頁）。再審原告於99年2月
    5日對該確定判決提起本件再審之訴，並未逾民事訴訟法第
    500條第1項所定之30日不變期間，合先敘明。
二、再審原告起訴主張：
  (一)、原確定判決適用法規顯有錯誤：按民法請求權消滅時效之
      規定，有分為15年一般時效期間、5年短期時效期間及2年
      短期時效期間，分別有民法第125、126、127條可參。本
      件再審原告主張再審被告係無權占用系爭土地，並非一般
      土地租金請求之情形，故應適用民法第125條15年消滅時
      效期間，原確定判決卻認為應適用民法第126條5年之短期
      時效期間，故原確定判決有適用法規顯有錯誤之違法。又
      民法第148條固規定：權利之行使，不得違反公共利益，
      或以損害他人為主要目的。行使權利，履行義務，應依誠
      實及信用方法；惟再審原告要將系爭土地保持不埋設任何
      管線，對再審原告而言十分重要，亦屬所有權之自由使用
      收益處分權限之內；且再審原告基於安全性考量不使用天
      然氣，不願埋設瓦斯管線，本來即是土地所有權人得自由
      使用收益處分之權利範圍；又管線設備本來就要定期更新
      ，而且管線設備屬於再審被告之生財器具，將來可從客戶
      收費中回收，且再審被告既未經合法使用再審原告之系爭
      土地，故其遷移費用，屬於合法營業之必要成本，當然應
      由再審被告自行吸收，不能以遷移費用太高及遷移困難為
      由，而認為再審原告有權利濫用及違反誠信原則。又原確
      定判決有判決理由與主文顯有矛盾之違法：再審原告為退
      休教師，生活條件穩定，既無經濟上之壓力，以往亦無任
      何焦慮症病史，嗣再審原告發現再審被告埋設瓦斯管線於
      系爭土地，且未經再審原告同意，從95年協調至今，都未
      獲解決，所引發之焦慮症對再審原告身心健康影響甚鉅，
      實難謂再審原告罹患焦慮症與再審被告埋設系爭瓦斯管線
      之不法侵害行為無相為因果關係。惟原確定判決一方面認
      定再審原告之主張為無據，另一方面又認為再審原告未提
      出證明相當因果關係之事證而駁回損害賠償部分之請求，
      顯然矛盾，原確定判決有上開之再審事由，實有不當，爰
      提起再審之訴。
  (二)、聲明：
    1.原確定判決不利於再審原告之部分廢棄。
    2.前項廢棄部分，再審被告之上訴駁回。
    3.再審被告應再給付再審原告新臺幣（下同）505,299元整
      ，暨自原起訴狀繕本送達翌日（97年2月16日）起至清償
      日止，按年息百分之5計算之利息。
    4.再審及前審之訴訟費用由再審被告負擔。
三、再審原告主張原確定判決有民事訴訟法第496條第1項第1款
    及第496條第1項第2款規定之再審事由，分別論述如下：
  (一)、原確定判決是否適用法規顯有錯誤？
    1.按民事訴訟法第496條第1項第1款所謂適用法規顯有錯誤
      ，係指確定判決所適用之法規，顯然不合於法律規定，或
      與司法院現尚有效及大法官會議之解釋，或本院尚有效之
      判例，顯然違反者而言；至於消極的不適用法規之情形雖
      亦包括在內，惟需消極的不適用法規顯然於判決之結果有
      影響者為限；並不包括漏未斟酌證據及認定事實錯誤之情
      形在內（大法官會議釋字第177號解釋，最高法院60年度
      台再字第170號、63年度台上字第880號判例參照）。查本
      件再審原告主張再審被告為無權占有，不適用定期給付債
      權云云。惟原確定判決係以：「法院於審酌無權占有人應
      返還之不法利益時，均以『年』定其獲得相當於租金之期
      間，並以此作為計算無權占有人可獲取不法利益數額之基
      準。依上開說明，不論不當得利人應返還對價之名稱為何
      ，其應按年負給付義務則一；就不當得利之債權人言，其
      債權性質屬於一年之定期給付債權，自有民法第126條規
      定5年短期時效之適用。」（見原確定判決第6頁第9-15行
      ），則原確定判決已說明適用5年短期時效之理由，並無
      適用法規顯有錯誤之情事。
    2.次按權利之行使，是否以損害他人為主要目的，應就權利
      人因權利行使所能取得之利益，與他人及國家社會因其權
      利行使所受之損失，比較衡量以定之，倘其權利之行使，
      自己所得利益極少而他人及國家社會所受之損失甚大者，
      非不得視為以損害他人為主要目的，此乃權利社會化之基
      本內涵所必然之解釋（最高法院71年台上字第737號判例
      參照）。查本件再審原告主張請求再審被告拆除瓦斯管線
      返還系爭土地，係其合法之權利行使，非以損害他人權利
      為主要目的，且不影響公共權益云云。惟原確定判決並未
      否認再審原告對於系爭土地之所有權，然對於再審原告請
      求再審被告拆除瓦斯管線則認係違反民法第148條之規定
      及上開最高法院民事判例之見解，並說明：「對照上訴人
      欣南公司因占用該1平方公尺土地，而應返還上訴人乙○
      ○之5年不當得利合計僅2,900餘元，益見因此造成上訴人
      乙○○無法利用土地之損害甚低；惟上訴人欣南公司若因
      此而需拆除系爭瓦斯管線，重新施作瓦斯管線工程時，預
      估工程費用高達160餘萬元。足見重新施作瓦斯管線工程
      ，不惟費用昂貴，亦更工程浩大，而足以影響及於同區住
      戶之日常生活機能；堪認上訴人乙○○請求上訴人欣南公
      司將系爭瓦斯管線拆除者，係以損害他人權利為主要目的
      ，且其權利之行使影響及於公共權益至明。」（見原確定
      判決第9頁段落(五)(2)）且原確定判決亦依土地法第105條準
      用同法第97條第1項之規定，以基地租用地租最高之土地
      申報總價年息百分之10為依據，計算再審被告應給付再審
      原告之不當得利數額，亦無再審原告所稱再審被告不必付
      出代價之情況。從而，再審原告之物上請求權，是否有權
      利濫用之情事，業經原確定判決詳為審酌一切證據，縱原
      確定判決之法律見解與再審原告不同，亦無適用法規顯有
      錯誤之情況，則再審原告執此指摘原確定判決為不當，顯
      屬無據。
  (二)、原確定判決是否判決理由與主文顯有矛盾？
    1.按民事訴訟法第496條第1項第2款所謂判決理由與主文顯
      有矛盾者，係指判決依據當事人主張之事實，認定其請求
      或抗告為有理由或無理由，而於主文為相反之意思諭示，
      且其矛盾甚為顯然者而言，並不包括理由間相互矛盾之情
      形在內（最高法院80年台再字第130號判例、92年度台上
      字第1771號判決要旨參照）。
    2.原確定判決以「造成失眠或焦慮症狀之原因甚多，同為臺
      南市立醫院函覆明確之事實，對照門診醫師亦未肯認上訴
      人乙○○罹患失眠及焦慮症之成因，確係上訴人欣南公司
      埋設系爭瓦斯管線所造成，則上訴人乙○○僅以出現上開
      症狀，逕認係因上訴人欣南公司之埋設系爭瓦斯管線行為
      直接造成，兩者間有相當因果關係者，即嫌速斷而無足採
      。」（見原確定判決第11頁第13-19行），認定再審原告
      之上訴為無理由，而於主文諭示駁回該部分之上訴，並無
      判決理由與主文顯有矛盾之情形。再審原告徒執原確定判
      決論述：上訴人（即再審原告）乙○○主張其罹患失眠及
      焦慮症之成因，係因住家後方埋設有瓦斯管線，一直擔心
      管線破裂引發爆炸而造成等語，門診醫師依其主述，研判
      ：「依照患者主訴，若是時間上的順序也合理（剛好在九
      十七年一月三十日之前不久發現天然氣管線埋設），此事
      件很可能是患者焦慮症的誘發原因。」者，固堪認上訴人
      （即再審原告）乙○○之上開主張並非完全無據等語，即
      指為主文與理由矛盾，而無視原確定判決所明載：【惟造
      成失眠或焦慮症狀之原因甚多，同為臺南市立醫院函覆明
      確之事實，對照門診醫師亦未肯認上訴人乙○○罹患失眠
      及焦慮症之成因，確係上訴人欣南公司埋設系爭瓦斯管線
      所造成，則上訴人乙○○僅以出現上開症狀，逕認係因上
      訴人欣南公司之埋設系爭瓦斯管線行為直接造成，兩者間
      有相當因果關係者，即嫌速斷而無足採」等語，原確定判
      決並無主文與理由矛盾，亦無理由與理由矛盾之情形，揆
      諸前開之說明，顯無民事訴訟法第496條第1項第2款之再
      審事由。
四、綜上所述，本院原確定判決並無適用法規顯有錯誤之再審理
    由，亦無再審原告所指判決理由與主文顯有矛盾之情形。從
    而，再審原告依民事訴訟法第496條第1項第1款、第496條第
    1項第2款，提起本件再審之訴，委無足取，其再審之訴，顯
    無再審之理由，而無從准許。又本院依職權調取本院98年度
    上易字第93號返還土地等案卷（含臺灣臺南地方法院97年度
    訴字第186號），旨在審查再審原告提起本件再審之訴是否
    具備程序合法要件，並不涉及再審原告提出之實質證據調查
    ，亦無須另為其他證據調查，即足認再審原告提起本件再審
    之訴顯無再審理由，自無再行言詞辯論之必要，爰不經言詞
    辯論，逕以判決駁回之。
五、據上論結，本件再審原告之訴為無理由，依民事訴訟法第50
    2條第2項、第78條，判決如主文。
中    華    民    國    99    年    4    月     9     日
                    民事第一庭  審判長法  官    丁振昌
                                      法  官    林永茂
                                      法  官    李素靖
上為正本係照原本作成。
不得上訴。
中    華    民    國    99    年    4    月     9     日
                                      書記官    林鈴香

司法院資訊處製作；財團法人民間司法改革基金會備份。
